ACORDAO-COMPLETO-2510358

ACÓRDÃO 18859/2021 ATA 41/2021 - PRIMEIRA CÂMARA

VISTOS, relatados e discutidos estes autos de tomada de contas especial instaurada pelo Instituto Nacional de Colonização e Reforma Agrária (Incra) em desfavor de Damião Carlos de Lima, ex-prefeito de Cotriguaçu/MT (gestão: 01/01/2009 a 31/12/2012) , em razão da inexecução parcial do objeto e realização de despesas fora do período de vigência do Convênio CRT/MT 13/2009 (Siafi 718.684/2009) , firmado entre o Incra e o referido município, tendo por objeto a "Recuperação de 42,15 Km de Estradas Vicinais Padrão Alimentadoras";
ACORDAM os Ministros do Tribunal de Contas da União, reunidos em Sessão da 1ª Câmara, ante as razões expostas pelo Relator, em:
9.1. julgar irregulares as contas da empresa Santa Eunice Construção Civil Ltda. (10.735808/0001-70) e do Sr. Damião Carlos de Lima (XXX.905.109-XX) , ex-prefeito de Cotriguaçu/MT (gestão: 01/01/2009 a 31/12/2012) , nos termos dos arts. 1º, inciso I, 16, inciso III, alínea "c", da Lei 8.443/92, c/c os arts. 1º, inciso I, e 209, inciso III, do Regimento Interno do TCU;
9.2. condenar, em solidariedade, os responsáveis acima mencionados, com fundamento no art. 19, caput, da Lei 8.443/1992, c/c o art. 210 do Regimento Interno do TCU, ao pagamento das quantias abaixo relacionadas, com a fixação do prazo de 15 (quinze) dias, a contar das notificações, para comprovar, perante o Tribunal (art. 23, inciso III, alínea "a", da Lei 8.443/1992, c/c o art. 214, inciso III, alínea "a", do Regimento Interno) , o recolhimento da dívida aos cofres do Instituto Nacional de Colonização e Reforma Agrária, atualizada monetariamente e acrescida dos juros de mora, calculados a partir das datas discriminadas até a data do recolhimento, na forma prevista na legislação em vigor:
	Valor histórico (R$) 
	Data da ocorrência
	Débito/Crédito

	163.832,49
	29/08/2012
	D

	252.137,50
	21/09/2012
	D

	106.013,04
	13/11/2012
	D

	3.040,60
	10/04/2013
	C

9.3. aplicar, individualmente, à empresa Santa Eunice Construção Civil Ltda. (10.735808/0001-70) e ao Sr. Damião Carlos de Lima (XXX.905.109-XX) , a multa prevista no art. 57 da Lei 8.443/1992, c/c o art. 267 do Regimento Interno do TCU, no valor de R$ 55.000,00 (cinquenta e cinco mil reais) , fixando-lhes o prazo de 15 (quinze) dias, a contar da notificação, para que comprovem, perante o Tribunal (art. 214, inciso III, alínea "a", do Regimento Interno do TCU) , o recolhimento da dívida aos cofres do Tesouro Nacional, atualizada monetariamente desde a data deste acórdão até a do efetivo recolhimento, se pagas após o vencimento, na forma da legislação em vigor;
9.4. autorizar, desde logo, a cobrança judicial das dívidas, caso não atendidas a notificação, na forma do disposto no art. 28, inciso II, da Lei 8.443/1992;
9.5. autorizar, desde logo, caso solicitado e o processo não tenha sido remetido para cobrança judicial, o pagamento das dívidas em até 36 (trinta e seis) parcelas mensais e consecutivas, nos termos do art. 26 da Lei 8.443/1992, c/c o art. 217 do Regimento Interno/TCU, fixando-se o vencimento da primeira parcela em 15 (quinze) dias, a contar do recebimento da notificação, e o das demais a cada mês, devendo incidir sobre cada valor mensal os correspondentes acréscimos legais, na forma prevista na legislação em vigor, sem prejuízo de alertar os responsáveis de que a falta de comprovação do recolhimento de qualquer parcela implicará o vencimento antecipado do saldo devedor; e
9.6. encaminhar cópia deste acórdão ao Instituto Nacional de Colonização e Reforma Agrária, aos responsáveis, aos responsáveis e ao Procurador-Chefe da Procuradoria da República no Estado do Mato Grosso, nos termos do art. 16, § 3º, da Lei 8.443/1992, c/c o art. 209, § 7º, do Regimento Interno do TCU, para adoção das providências que considerar cabíveis.

Tomada de contas especial instaurada pelo Instituto Nacional de Colonização e Reforma Agrária em razão da inexecução parcial do objeto e realização de despesas fora do período de vigência do Convênio.

Primeira Câmara

Município de Cotriguaçu/MT.

3. Interessados/Responsáveis:
3.1. Interessado: Instituto Nacional de Colonização e Reforma Agrária (00.375.972/0001-60).
3.2. Responsáveis: Damião Carlos de Lima (XXX.905.109-XX); Santa Eunice Construção Civil Ltda. (10.735.808/0001-70).

13.1. Ministros presentes: Benjamin Zymler (na Presidência), Vital do Rêgo (Relator) e Jorge Oliveira.
13.2. Ministros-Substitutos presentes: Augusto Sherman Cavalcanti e Weder de Oliveira.

VITAL DO RÊGO

Transcrevo, com os ajustes de forma pertinentes, a instrução de mérito elaborada pela Secretaria de Controle Externo de Tomada de Contas Especial - SecexTCE (peça 78) , que contou com a anuência do corpo diretivo da unidade técnica (peças 79-80) .
INTRODUÇÃO
1.	Cuidam os autos de tomada de contas especial instaurada pelo Instituto Nacional de Colonização e Reforma Agrária (Incra) , em desfavor de Damião Carlos de Lima (CPF: XXX.905.109-XX) , em razão da inexecução parcial do objeto e realização de despesas fora do período de vigência do Convênio CRT/MT 13/2009, registro Siafi 718684/2009 (peça 12) firmado entre o Incra e o Município de Cotriguaçu - MT, e que tinha por objeto o instrumento descrito como "Recuperação de 42,15 Km de Estradas Vicinais Padrão Alimentadoras.".
HISTÓRICO
2.	O Convênio foi firmado no valor de R$ 1.437.242,42, sendo R$ 1.400.000,00 à conta do concedente e R$ 37.242,42 referentes à contrapartida do convenente (peça 12, p. 6) . O ajuste teve vigência de 22/12/2009 a 7/8/2012 (peça 12, p. 16-17, e peça 15) , com prazo para apresentação da prestação de contas em 7/9/2012.
3.	Os repasses efetivos da União totalizaram R$ 1.400.000,00 (peça 14) e foram creditados na conta corrente específica do ajuste, em duas parcelas, nos valores de R$ 500.000,00 e R$ 900.000,00, nos dias 8/4/2011 e 03/01/2012, respectivamente (peça 19, p. 1 e 10) . Foi comprovada a execução da contrapartida no valor de R$ 17.194,93, que foi depositada somente em 18/2/2013 (peça 19, p. 23, e peça 27) .
4.	No Relatório de Vistoria, datado de 17/11/2017 (peça 34) , consta que foram executados serviços ao longo de 40,22 km de recuperação de estradas vicinais, no P.A. Nova Cotriguaçu (Meta 01) e que do ponto de vista financeiro verificou-se que o valor executado foi de R$ 980.068,59, correspondendo a 68,18% do valor total do projeto básico.
5.	Conforme relatado no Parecer Financeiro emitido pelo Serviço de Contabilidade da Regional do Incra (peça 35) , constam registros no Siconv de documentos fiscais que perfaziam R$ 646.425,72, e haviam sido pagas despesas fora do período de vigência do convênio, no valor de R$ 521.983,03 (notas fiscais 88, 90 e 132, nos valores de R$ 163.832,49, R$ 252.137,50 e R$ 106.013,04, respectivamente) . Consta no Relatório de TCE (peça 51, p. 14) que essas notas fiscais foram pagas em agosto, setembro e novembro de 2012.
6.	Cumpre informar que no parecer financeiro consta que as planilhas referentes à 7ª e 8ª medições, referentes às notas fiscais 88 e 90 não foram apresentadas, apesar de ter sido requerido tal providência. Consta ainda que o processo retornou da área técnica com o Relatório Técnico de Vistoria Final demonstrando o valor medido pela prefeitura do município, de R$ 646.425,72. Além desse fato, foi relatado que a prefeita de Cotriguaçu apresentou as planilhas de medição do referido valor (peça 28 e peça 35, p. 2-3) .
7.	Na instrução inicial (peça 57) , analisando-se os documentos dos autos, concluiu-se pela necessidade de realização de citação, nos seguintes termos:
a) realizar a citação do Sr. Damião Carlos de Lima, prefeito do Município de Cotriguaçu - MT no período de 1/1/2009 a 31/12/2012, solidariamente com a empresa Santa Eunice Construção Civil Ltda. (CNPJ 10.735808/0001-70) , com fundamento nos arts. 10, § 1º, e 12, incisos I e II, da Lei 8.443/1992 c/c o art. 202, incisos I e II, do RI/TCU, para que, no prazo de quinze dias, apresentem alegações de defesa e/ou recolham aos cofres do Instituto Nacional e Colonização e Reforma Agrária (Incra) , as quantias abaixo indicadas, atualizadas monetariamente a partir das respectivas datas até o efetivo recolhimento, abatendo-se na oportunidade a quantia eventualmente ressarcida, na forma da legislação em vigor, que geraram a irregularidade demonstrada a seguir:
Quantificação do débito:
	Data da ocorrência
	Valor histórico
	Débito/Crédito

	29/8/2012
	R$163.832,49
	D

	21/9/2012
	R$252.137,50
	D

	13/11/2012
	R$106.013,04
	D

	10/04/2013
	R$3.040,60
	C

Valor atualizado do débito (sem juros) em 22/5/2020: R$ 787.308,56.
Irregularidades
a)  inexecução parcial do objeto do Convênio CRT/MT 13/2009 (Siafi 718684/2009) , no valor de R$ 188.340,62, em razão de ter sido executado somente o valor de R$ 980.068,69, conforme consta no Relatório de Vistoria Técnica, datado de 17/11/2017.
b)  realização de despesas fora do período de vigência do convênio, no valor de R$ 521.983,03, por meio das notas fiscais 88, 90 e 132, nos valores de R$ 163.832,49, R$ 252.137,50 e R$ 106.013,04, respectivamente, conforme relatado no Parecer Financeiro emitido pelo Serviço de Contabilidade da Regional do Incra.
Dispositivos violados: parágrafo único do art. 70 da Constituição Federal; art. 145 do Decreto 93.872/1986; artigos 39 e 50 da Portaria Interministerial MPOG/MF/CGU 127/2008; art. 16, § 2º, da Lei 8.443/1992; Cláusula Quarta, Subitem II, "e", do termo de convênio.
Conduta - Sr. Damião Carlos de Lima:
a)  realizar pagamentos indevidos com recursos do Convênio CRT/MT 13/2009 (Siafi 718684/2009) , uma vez que houve inexecução parcial do objeto no valor de R$ 188.340,62, em razão de ter sido executado somente o valor de R$ 980.068,69, conforme consta no Relatório de Vistoria Técnica, datado de 17/11/2017.
b)  realizar despesas fora do período de vigência do convênio, no valor de R$ 521.983,03, por meio das notas fiscais 88, 90 e 132, nos valores de R$ 163.832,49, R$ 252.137,50 e R$ 106.013,04, respectivamente, conforme relatado no Parecer Financeiro emitido pelo Serviço de Contabilidade da Regional do Incra.
Conduta - empresa Santa Eunice Construção Civil Ltda. 
a) receber indevidamente recursos do Convênio CRT/MT 13/2009 (Siafi 718684/2009) , uma vez que houve inexecução parcial do objeto no valor de R$ 188.340,62, em razão de ter sido executado somente o valor de R$ 980.068,69, conforme consta no Relatório de Vistoria Técnica, datado de 17/11/2017.
b) receber recursos fora do período de vigência do Convênio CRT/MT 13/2009 (Siafi 718684/2009) , no valor de R$ 521.983,03, por meio das notas fiscais 88, 90 e 132, nos valores de R$ 163.832,49, R$ 252.137,50 e R$ 106.013,04, respectivamente, conforme relatado no Parecer Financeiro emitido pelo Serviço de Contabilidade da Regional do Incra.
Nexo de causalidade - Sr. Damião Carlos de Lima: 
a) a realização de pagamentos indevidos com recursos do Convênio CRT/MT 13/2009 (Siafi 718684/2009) , uma vez que houve inexecução parcial do objeto, em razão de ter sido executado somente o valor de R$ 980.068,69, conforme consta no Relatório de Vistoria Técnica, datado de 17/11/2017, resultou no não atingimento total dos objetivos do convênio e, consequentemente, em dano ao erário pelo valor de R$ 188.340,62.
b)  a realização de despesas fora do período de vigência do convênio, no valor de R$ 521.983,03, por meio das notas fiscais 88, 90 e 132, nos valores de R$ 163.832,49, R$ 252.137,50 e R$ 106.013,04, respectivamente, conforme relatado no Parecer Financeiro emitido pelo Serviço de Contabilidade da Regional do Incra, resultou na falta de comprovação do nexo causal entre os recursos recebidos e a execução do objeto do convênio (haja vista que no parecer financeiro consta que as planilhas referentes à 7ª e 8ª medições, referentes às notas fiscais 88 e 90 não foram apresentadas, apesar de ter sido requerida tal providencia, que o processo retornou da área técnica com o Relatório Técnico de Vistoria Final demonstrando o valor medido pela prefeitura do município, de R$ 646.425,72, e que a prefeita de Cotriguaçu apresentou as planilhas de medição do referido valor) , e consequentemente em dano ao erário pelo valor de R$ 521.983,03.
Nexo de causalidade - empresa Santa Eunice Construção Civil Ltda.:
a) o recebimento indevido de recursos do Convênio CRT/MT 13/2009 (Siafi 718684/2009) , uma vez que houve inexecução parcial do objeto, em razão de ter sido executado somente o valor de R$ 980.068,69, conforme consta no Relatório de Vistoria Técnica, datado de 17/11/2017, resultou no não atingimento total dos objetivos do convênio e, consequentemente, em dano ao erário no valor de R$ 188.340,62.
b) o recebimento de recursos fora do período de vigência do Convênio CRT/MT 13/2009 (Siafi 718684/2009) , no valor de R$ 521.983,03, por meio das notas fiscais 88, 90 e 132, nos valores de R$ 163.832,49, R$ 252.137,50 e R$ 106.013,04, respectivamente, conforme relatado no Parecer Financeiro emitido pelo Serviço de Contabilidade da Regional do Incra, resultou na falta de comprovação do nexo causal entre os recursos recebidos e a execução do objeto do convênio (haja vista que no parecer financeiro consta que as planilhas referentes à 7ª e 8ª medições, referentes às notas fiscais 88 e 90 não foram apresentadas, apesar de ter sido requerida tal providencia, que o processo retornou da área técnica com o Relatório Técnico de Vistoria Final demonstrando o valor medido pela prefeitura do município, de R$ 646.425,72, e que a prefeita de Cotriguaçu apresentou as planilhas de medição do referido valor) e, consequentemente em dano ao erário pelo valor de R$ 521.983,03.
Culpabilidade - Sr. Damião Carlos de Lima: não há excludentes de ilicitude, de culpabilidade e de punibilidade; é razoável supor que o responsável tinha consciência da ilicitude de sua conduta; era exigível conduta diversa da praticada, qual seja, realizar pagamentos por serviços efetivamente executados e no período de vigência do convênio.
Culpabilidade - empresa Santa Eunice Construção Civil Ltda.: não há excludentes de ilicitude, de culpabilidade e de punibilidade; é razoável supor que a responsável tinha consciência da ilicitude de sua conduta; era exigível conduta diversa da praticada, qual seja, executar integralmente o objeto do convênio e comprovar a aplicação dos recursos recebidos no período de sua vigência.
8.	Em cumprimento ao pronunciamento da unidade (peça 59) , foi efetuada a citação dos responsáveis.
9.	A empresa Santa Eunice Construção Civil Ltda. foi citada por meio de edital (peças 72 e 74) . Foi citada também por meio do Ofício 53012/2020-TCU/Seproc (peça 73) , o qual foi devidamente recebido (peça 75) . Transcorrido o prazo regimental, a responsável permaneceu silente, operando-se, portanto, os efeitos da revelia, dando-se prosseguimento ao processo, nos termos do art. 12, §3º, da Lei 8.443/1992. 
10.	O Sr. Damião Carlos de Lima foi citado por meio do Ofício 25058/2020-TCU/Seproc (peça 63) , tendo havido ciência em 24/6/2020 (peça 68) . Foram apresentadas alegações de defesa, conforme se verifica na peça 69.
EXAME TÉCNICO
Da revelia da empresa Santa Eunice Construção Civil Ltda.
11.	Preliminarmente, cumpre tecer breves considerações sobre a forma como são realizadas as comunicações processuais no TCU. A esse respeito, destacam-se o art. 179, do Regimento Interno do TCU (Resolução 155, de 4/12/2002) e os arts. 3º e 4º, inciso III, § 1º, da Resolução TCU 170, de 30 de junho de 2004, in verbis:
Resolução 155/2002 (Regimento Interno) :
Art. 179. A citação, a audiência ou a notificação, bem como a comunicação de diligência, far se-ão:
I - mediante ciência da parte, efetivada por servidor designado, por meio eletrônico, fac-símile, telegrama ou qualquer outra forma, desde que fique confirmada inequivocamente a entrega da comunicação ao destinatário;
II - mediante carta registrada, com aviso de recebimento que comprove a entrega no endereço do destinatário;
III - por edital publicado no Diário Oficial da União, quando o seu destinatário não for localizado
 (...) 
Resolução TCU 170/2004:
Art. 3º As comunicações serão encaminhadas aos seus destinatários por meio de:
I - correio eletrônico, fac-símile ou telegrama;
II - servidor designado;
III - carta registrada, com aviso de recebimento;
IV - edital publicado no Diário Oficial da União, quando o seu destinatário não for localizado, nas hipóteses em que seja necessário o exercício de defesa".
 (...) 
Art. 4º. Consideram-se entregues as comunicações:
I - efetivadas conforme disposto nos incisos I e II do artigo anterior, mediante confirmação da ciência do destinatário;
II - realizadas na forma prevista no inciso III do artigo anterior, com o retorno do aviso de recebimento, entregue comprovadamente no endereço do destinatário;
III - na data de publicação do edital no Diário Oficial da União, quando realizadas na forma prevista no inciso IV do artigo anterior.
§ 1º O endereço do destinatário deverá ser previamente confirmado mediante consulta aos sistemas disponíveis ao Tribunal ou a outros meios de informação, a qual deverá ser juntada ao respectivo processo.
12.	Portanto, a validade da citação via postal não depende de que o aviso de recebimento seja assinado pelo próprio destinatário da comunicação, o que dispensa, no caso em tela, a entrega do AR em "mãos próprias". A exigência da norma é no sentido de o Tribunal verificar se a correspondência foi entregue no endereço correto, residindo aqui a necessidade de certeza inequívoca. 
13.	Não é outra a orientação da jurisprudência do TCU, conforme se verifica nos julgados a seguir transcritos:
São válidas as comunicações processuais entregues, mediante carta registrada, no endereço correto do responsável, não havendo necessidade de que o recebimento seja feito por ele próprio (Acórdão 3648/2013-TCU-Segunda Câmara, Relator Ministro José Jorge) ;
É prescindível a entrega pessoal das comunicações pelo TCU, razão pela qual não há necessidade de que o aviso de recebimento seja assinado pelo próprio destinatário. Entregando se a correspondência no endereço correto do destinatário, presume-se o recebimento da citação. (Acórdão 1019/2008-TCU-Plenário, Relator Ministro Benjamin Zymler) ;
As comunicações do TCU, inclusive as citações, deverão ser realizadas mediante Aviso de Recebimento - AR, via Empresa Brasileira de Correios e Telégrafos, bastando para sua validade que se demonstre que a correspondência foi entregue no endereço correto. (Acórdão 1526/2007-TCU-Plenário, Relator Ministro Aroldo Cedraz) .
14.	A validade do critério de comunicação processual do TCU foi referendada pelo Supremo Tribunal Federal, nos termos do julgamento do MS-AgR 25.816/DF, por meio do qual se afirmou a desnecessidade da ciência pessoal do interessado, entendendo-se suficiente a comprovação da entrega do "AR" no endereço do destinatário:
EMENTA: AGRAVO REGIMENTAL. MANDADO DE SEGURANÇA. DESNECESSIDADE DE INTIMAÇÃO PESSOAL DAS DECISÕES DO TRIBUNAL DE CONTAS DA UNIÃO. ART. 179 DO REGIMENTO INTERNO DO TCU. INTIMAÇÃO DO ATO IMPUGNADO POR CARTA REGISTRADA, INICIADO O PRAZO DO ART. 18 DA LEI nº 1.533/51 DA DATA CONSTANTE DO AVISO DE RECEBIMENTO. DECADÊNCIA RECONHECIDA. AGRAVO IMPROVIDO.
O envio de carta registrada com aviso de recebimento está expressamente enumerado entre os meios de comunicação de que dispõe o Tribunal de Contas da União para proceder às suas intimações.
O inciso II do art. 179 do Regimento Interno do TCU é claro ao exigir apenas a comprovação da entrega no endereço do destinatário, bastando o aviso de recebimento simples.
15.	No caso em apreço, a citação da empresa Santa Eunice Construção Civil Ltda. é válida, uma vez que essa se deu em endereço constante da base de dados da Receita Federal, conforme se verifica na peça 71.
16.	Nos processos do TCU, a revelia não conduz à presunção de que seriam verdadeiras todas as imputações levantadas contra a responsável, diferentemente do que ocorre no processo civil, em que a revelia do réu opera a presunção da verdade dos fatos narrados pelo autor. Dessa forma, a avaliação da responsabilidade dos agentes não pode prescindir da prova existente no processo ou para ele carreada. 
17.	Ao não apresentar sua defesa, a responsável deixou de produzir prova quanto à regularidade da aplicação dos recursos do convênio, em afronta às normas que impõem aos jurisdicionados a obrigação legal de, sempre que demandados pelos órgãos de controle, apresentarem os documentos que demonstrem a correta utilização das verbas públicas, a exemplo do contido no art. 93 do Decreto-Lei 200/67: "Quem quer que utilize dinheiros públicos terá de justificar seu bom e regular emprego na conformidade das leis, regulamentos e normas emanadas das autoridades administrativas competentes." 
18.	Considerando o princípio da verdade real que rege a atuação desta Corte, ainda que as alegações de defesa não tenham sido apresentadas pela responsável, a revelia não afasta a obrigatoriedade da análise dos elementos probatórios disponíveis nos autos, conforme reiterados acórdãos do Tribunal (Acórdão 163/2015-TCU-Segunda Câmara, Rel.  Min. Subst. André de Carvalho; 2.685/2015 - 2ª Câmara, Rel. Min. Raimundo Carreiro; 2.801/2015 - 1ª Câmara, Rel. Min. Walton Alencar Rodrigues; 4.340/2015 - 1ª Câmara, Rel. Min. Subst. Weder de Oliveira e 5.537/2015 - 1ª Câmara, Rel. Min. Subst. Weder de Oliveira) . Assim, procurou-se buscar, em manifestações do responsável, se havia argumentos que pudessem ser aproveitados a seu favor.	
19.	Reexaminando os autos, verifica-se que a responsável não foi notificada na fase interna. Assim, não se encontra argumento nos autos que possa vir a ser analisado e posteriormente utilizado para afastar as irregularidades apontadas.
20.	Em se tratando de processo em que a parte interessada não se manifestou acerca das irregularidades imputadas, não há elementos para que se possa efetivamente aferir e reconhecer a ocorrência de boa-fé na conduta do responsável ou de quaisquer outros excludentes de culpabilidade, podendo o Tribunal, desde logo, a proferir o julgamento de mérito pela irregularidade de suas contas, nos termos dos §§ 2º e 6º do art. 202 do Regimento Interno do TCU. (Acórdão 133/2015-TCU-Primeira Câmara, Rel. Min. Bruno Dantas; 2.455/2015 - 1ª Câmara, Rel. Min. Bruno Dantas; 3.604/2015 - 1ª Câmara, Rel. Min. Bruno Dantas; 5.070/2015 - 2ª Câmara, Rel. Min. Subst. André de Carvalho e 2.424/2015 - Plenário, Rel. Min. Benjamin Zymler) .
21.	Dessa forma, a responsável deve ser considerada revel, nos termos do art. 12, §3º, da Lei 8.443/1992, devendo suas contas serem julgadas irregulares, condenando-a ao débito apurado.
Das alegações de defesa apresentadas pelo responsável Damião Carlos de Lima
22.	O responsável foi citado solidariamente com a empresa Santa Eunice Construção Civil Ltda. para que apresentasse alegações de defesa em razão das seguintes irregularidades:
a) inexecução parcial do objeto do Convênio CRT/MT 13/2009 (Siafi 718684/2009) , no valor de R$ 188.340,62, em razão de ter sido executado somente o valor de R$ 980.068,69, conforme consta no Relatório de Vistoria Técnica, datado de 17/11/2017; e
b) realização de despesas fora do período de vigência do convênio, no valor de R$ 521.983,03, por meio das notas fiscais 88, 90 e 132, nos valores de R$ 163.832,49, R$ 252.137,50 e R$ 106.013,04, respectivamente, conforme relatado no Parecer Financeiro emitido pelo Serviço de Contabilidade da Regional do Incra.
23.	As alegações apresentadas constam da peça 69 e estão elencadas abaixo:
a) a Lei 9.873/1999 dispõe que o prazo de prescrição para o exercício de ação punitiva pela Administração Pública Federal, direta e indireta, é de cinco anos, contados da data da prática do ato lesivo até a notificação do gestor acusado. O ato está prescrito, visto que a citação ocorreu em 24/6/2020, ou seja, sete anos e dez meses após o fim da vigência do convênio, ocorrido em 7/8/2012;
b) no mesmo sentido, o Colendo STJ vem decidindo reiteradamente que o prazo para abertura de tomada de contas especial no âmbito do Egrégio Tribunal de Contas da União é de cinco anos;
c) as contas prestadas foram objeto de aprovação perante o Incra, tendo sido emitido o Termo de Aceitação Parcial, bem como o relatório SICONV (Plataforma +Brasil) , tendo sido comprovada a execução física de 40,22 km, dos 42,15 km previstos no convênio, equivalendo a 95,42% do objeto do ajuste firmado;
d) as irregularidades apontadas, ou seja, execução parcial do objeto do convênio e pagamentos realizados após o termo final do convênio, referem-se unicamente a supostos pagamentos de notas fiscais, realizados fora da vigência do convenio, conforme se constata abaixo:
d.1) pagamento efetuado em 29/8/2012, referente à nota fiscal 88, no valor de R$ 163.832,49. A nota fiscal foi atestada pelo engenheiro em 23/8/2012, após o fim da vigência;
d.2) pagamento efetuado em 21/9/2012, referente à nota fiscal 90, no valor de R$ 252.137,50. Os serviços foram atestados em 19/9/2012, após o fim da vigência;
d.3) pagamento efetuado em 13/11/2012, referente à nota fiscal 132 no valor de R$ 106.013,04. Os serviços foram atestados em 8/11/2012;
e) o município solicitou prorrogação de prazo, porém não houve deferimento pela Superintendência Regional do Incra, conforme demonstra o Memorando 06/Contabilidade/INCRA/SR-13/MT/2013, apesar de o técnico ter opinado pela concessão de prazo, desde de que fossem adequadas algumas formalidades junto ao sistema SICONV;
f) os fatos geradores dos pagamentos das notas fiscais 88, 90 e 132, ocorreram durante a vigência do convênio, mas a liquidação ocorreu de forma extemporânea. Caso não fossem efetivados tais pagamentos, ocorreria o enriquecimento ilícito pela administração pública, vedado pela Lei 8.666/1993.
g) a Portaria 127/2008, em seu art. 39, inciso VI, possibilita que despesas ocorridas fora da vigência do convênio possam ser aprovadas pela autoridade competente, desde que seu fato gerador tenha ocorrido dentro da vigência do instrumento; e
h) conforme consta no item 06 do Relatório de Vistoria Final, apresentado pela Comissão (Ordem de Serviço/INCRA/SR-13/MT/G/N.253/2017 0 - peça 34, p. 8) , restou constatada a execução de 40,22 km de estradas vicinais, percentual que atende a meta física de 42,15 km, correspondendo a 95,42% do objeto integral do convênio.
Análise
Da prescrição
24.	Com relação à prescrição, cabe registrar que a matéria se encontra pacificada no âmbito deste Tribunal, entendendo-se que a pretensão punitiva do TCU subordina-se ao prazo geral de prescrição indicado no art. 205 do Código Civil (dez anos) e sua contagem se inicia a partir da data de ocorrência da irregularidade sancionada, que no caso deve ser as datas dos pagamentos das notas fiscais 90 e 132, ou seja, 21/9/2012 e 13/11/2012. Dessa forma, conforme análise já realizada nos itens 31-32, não há que se falar em prescrição da pretensão punitiva no presente caso, porque o prazo prescricional foi interrompido antes de se completar dez anos.
25.	Quanto à aplicação do prazo prescricional do art. 1º da Lei 9.873/1999, conforme jurisprudência dominante deste Tribunal, os processos de controle externo não se sujeitam à prescrição da referida norma, uma vez que a atividade de controle exercida pelo TCU não se enquadra como exercício do poder de polícia do Estado (Acórdão 5533/2014-TCU-Segunda Câmara, Rel. Min. José Jorge; Acórdão 7146/2015-TCU-Primeira Câmara, Rel. Min. Bruno Dantas; Acórdão 12475/2016-TCU-Segunda Câmara, Rel. Min. Marcos Bemquerer; Acórdão 851/2017-TCU-Plenário, Rel. Min. Aroldo Cedraz e Acórdão 1469/2019-TCU-Plenário, Rel. Min. Aroldo Cedraz) .
26.	Por fim, quanto à prescrição da pretensão do ressarcimento ao erário, a jurisprudência desta Corte de Contas ainda é pacífica no sentido de que as ações de ressarcimento movidas pelo Estado contra os agentes causadores de danos ao Erário são imprescritíveis, nos termos do art. 37, § 5º, da Constituição Federal, da Súmula TCU 282 e de farta jurisprudência do Tribunal.
27.	Sobre o tema, reproduzimos trecho do voto condutor do Acórdão 6350/2020-TCU-Segunda Câmara, Rel. Min. Aroldo Cedraz, que bem elucida a questão envolvendo o recente julgamento pelo Supremo Tribunal Federal:
10. Não é do desconhecimento deste Tribunal que, na sessão virtual encerrada no dia 17/4/2020, o Plenário do Supremo Tribunal Federal, ao apreciar o Recurso Extraordinário 636.886, decidiu, em repercussão geral, com 7 votos favoráveis e 3 votos com ressalvas, fixar a tese de que "É prescritível a pretensão de ressarcimento ao Erário fundada em decisão do Tribunal de Contas.". Entretanto, a questão ainda está em análise interna pelo TCU, com vista à apresentação de recurso ao STF, prevalecendo a jurisprudência reinante, de modo que, neste momento, não há que se falar em prescrição do débito no prazo de 5 anos, como alega a recorrente.
11. Nesse mesmo sentido tem caminhado os julgados desta Corte de Contas, a exemplo do entendimento acerca da prescrição da pretensão ressarcitória do TCU apresentado pelo Ministro Benjamin Zymler (Acórdão 5236/2020-TCU-Primeira Câmara, Sessão de 05/05/2020) , in verbis:
"12. Enfatizo que estou aplicando a jurisprudência atual desta Corte de Contas sobre a matéria, consolidada na Súmula 282, para a prescrição do débito apurado e, no que tange à eventual aplicação de sanções, no incidente de uniformização de jurisprudência apreciado pelo Acórdão 1441/2016-TCU-Plenário, que adotou o prazo geral de prescrição indicado no art. 205 do Código Civil. Não desconheço que recentemente o Supremo Tribunal Federal, no âmbito do RE 636886/AL, fixou o seguinte enunciado para o Tema 899: "É prescritível a pretensão de ressarcimento ao erário fundada em decisão de Tribunal de Contas". Não obstante essa respeitável decisão, ainda pairam diversas dúvidas sobre a matéria, pois é possível a conclusão de que a deliberação não tratou da prescrição do processo de controle externo levado a cabo perante o Tribunal de Contas da União, mas sim da prescrição intercorrente ocorrida durante a fase de execução do acórdão condenatório do Tribunal.
13. A decisão do STF versou sobre recurso extraordinário interposto pela União contra acórdão do Tribunal Regional Federal da 5ª Região que negou provimento a embargos de declaração opostos contra acórdão de sua lavra, assim ementado:
"EMENTA: TRIBUTÁRIO. PROCESSUAL CIVIL. EXECUÇÃO FISCAL. PROCESSO PARALISADO POR MAIS DE CINCO ANOS. PRESCRIÇÃO INTERCORRENTE. OCORRÊNCIA. 1. Para fins práticos, deve-se observar quando a Fazenda Pública foi intimada a providenciar o andamento do feito. Passados cinco anos sem diligências concretas, ocorre a prescrição intercorrente. Caso haja suspensão na forma do art. 40, da Lei n. 6.830/80, ocorre a extinção se o feito permanecer paralisado por mais de seis anos. 2. Na hipótese dos autos, houve o arquivamento sem baixa do processo em 12.08.1999 e até a data da sentença extintiva do feito em 05.06.2006, a Fazenda Nacional não apresentou nenhuma medida concreta quanto à localização do devedor ou de seus bens. Revela-se, portanto, inequívoca a ocorrência da prescrição intercorrente."
14. No caso, a Fazenda Pública deixou a ação paralisada por mais de seis anos, o que ensejou a declaração de prescrição intercorrente no aludido caso concreto. Como se vê da leitura da ementa, a questão controversa em discussão naquela deliberação era unicamente a prescrição intercorrente ocorrida durante a fase de execução do acórdão condenatório do Tribunal.
15. Com base nessa possível interpretação, a matéria decidida no aludido feito não teria nenhuma repercussão de ordem prática e jurídica na presente tomada de contas especial, cujo título executivo extrajudicial ainda não se formou. Caso a AGU, na execução de eventual decisão condenatória proferida neste feito, deixe de adotar as medidas pertinentes dentro do prazo de cinco anos, aí sim haverá a aplicação da tese emanada no RE 636886, com o reconhecimento da prescrição intercorrente da ação de ressarcimento ao erário fundada em decisão de Tribunal de Contas (a ação de execução fiscal) , pela hipotética inação da Fazenda Pública.
16. Ainda que se interprete que a decisão do STF seja também aplicável à tramitação do processo de controle externo no âmbito do TCU, exsurgem outras diversas questões fundamentais para que esta Corte de Contas estabeleça novo tratamento acerca da prescrição do débito e da pretensão punitiva, em particular qual seria o dies a quo (data de ocorrência do fato irregular ou data do seu conhecimento pelo TCU) e as hipóteses de interrupção da prescrição.
17. Diante de todas as dúvidas ainda existentes sobre a decisão do STF no âmbito do RE 636886, opto por aplicar ao caso em exame a jurisprudência do TCU então existente, que se fundamenta no art. 37, § 5º, da Constituição Federal, no que tange ao ressarcimento do prejuízo, e no art. 205 da Lei 10.406/2002 (Código Civil) , no que se refere à pretensão punitiva." (grifos acrescentados) 
28.	Como se observa permanecem inalteradas no âmbito do Tribunal as teses sobre as prescrições da pretensão punitiva e do ressarcimento ao erário, indicadas no Acórdão 1441/2019-TCU-Plenário e na Súmula TCU 282, não se acolhendo as preliminares apresentadas pelo responsável.
Da inexecução parcial do objeto
29.	Em relação à inexecução parcial do objeto do convênio, no valor de R$ 188.340,62, em razão de ter sido executado somente o valor de R$ 980.068,69, o responsável alega (peça 69, p. 7) que como houve cumprimento da "meta física" do objeto, com execução de 40,22 km dos 42,15 km previstos, fica comprovado o equivalente a 95,42% do objeto. Contudo, no Relatório de Vistoria Final do Incra/MT, de 2017 (peça 34) consta a informação de que os 40,22 km executados atenderiam à meta física de 42,15 km, caso todos os serviços previstos ao longo do percurso tivessem "sido efetivamente executados". Portanto, o percentual de 95,42% teria sido atingido caso tivesse sido aplicado no objeto o valor de R$ 1.371.416,72 (R$ 1.437.242,42 * 95,42%) .
30.	Cumpre informar que consta no referido relatório (peça 34, p. 9) que do ponto de vista financeiro verificou-se que o valor executado de obra pactuado na Meta 1 (recuperação de 42,15 km de estradas vicinais) , com base nos preços unitários e os quantitativos do projeto básico aprovado, foi de R$ 980.068,59, conforme planilhas em anexo, corresponde a 68,18% do valor total do projeto básico. 
31.	Assim, não procedem as alegações de defesa apresentadas, devendo ser rejeitadas.
Da realização de despesas fora do período de vigência do convênio
32.	Por fim, no que se refere à realização de despesas fora do período de vigência do convênio, no valor de R$ 521.983,03, por meio das notas fiscais 88, 90 e 132, nos valores de R$ 163.832,49, R$ 252.137,50 e R$ 106.013,04, respectivamente, o próprio responsável informa que os atestes dos serviços das três notas fiscais, bem como os respectivos pagamentos, ocorreram após o fim da vigência do convênio (peça 69, p. 8) .
33.	Constata-se que o Serviço de Contabilidade da Regional do Incra (Incra/SR-13/MT) , em seu parecer financeiro (peça 35) , relatou que durante a análise financeira/contábil constatou-se registros, no Sistema Siconv, na Aba Documentos de Liquidação, de documentos fiscais que perfaziam R$ 646.425,72, e que na análise dos extratos bancários, verificou-se pagamentos a mais de três notas fiscais não inseridas no referido Sistema, pelo fato terem sido emitidas e pagas fora do período de vigência do convênio e que totalizaram R$ 521.983,03. O somatório desses valores reflete o valor total pago à empresa contratada (Santa Eunice Construção Civil Ltda.) , de R$ 1.168.409,31, conforme se verifica na peça 51, p. 14. Verifica-se, portanto, que foi apresentada documentação referente aos pagamentos realizados.
34.	A realização de despesas fora do período de vigência do convênio não pode ser visto de forma isolada. Nesse sentido, trecho do voto que fundamento o Acórdão 1381/2008-TCU-Primeira Câmara, abaixo transcrito:
8. Por outro lado, é incontestável que a realização de despesas fora do prazo de vigência do convênio configurava conduta expressamente vedada pelo art. 8º, inciso V, da Instrução Normativa/STN nº 2/1993, irregularidade que, juntamente com outras de maior gravidade - principalmente a decorrente da falta de comprovação da regular aplicação dos recursos no objeto de convênio ou instrumento congênere -, resultaram, em outras oportunidades, no julgamento pela irregularidade das contas (v. Acórdão 564/2002-TCU-Primeira Câmara, 1.933/2005, 1.319/2007 e 2.167/2007, de 2ª Câmara, exarados no âmbito desta Casa) . Para esclarecer o sentido da vedação no mencionado normativo, valho-me das conclusões manifestas no Voto condutor do Acórdão 876/2007-TCU-Plenário, da lavra do ilustre Ministro Marcos Vinicios Vilaça, nos autos do TC-Processo Processo 005.437/2007-2:
"34. Quanto ao aspecto legal, a possibilidade de realização de despesas fora do prazo de vigência do convênio encontra-se vedada pelo art. 8º da IN-STN nº 01/97. Entretanto, ao analisar questões como estas o TCU, como não poderia deixar de ser, não examina o fato isolado, mas todas as suas circunstâncias, conseqüências e determinantes.
35. Nesse sentido é preciso esclarecer que a vedação existente na IN-STN nº 1/97 não decorre de um formalismo exagerado, mas de uma necessidade do controle. É muito difícil aferir a correta aplicação de um recurso público se o objeto ao qual está vinculada a despesa pode ter sido adquirido ou realizado em qualquer momento do tempo.
36. Para que a prestação de contas de qualquer convênio seja aceita é essencial a demonstração do nexo de causalidade entre os recursos recebidos e as despesas realizadas, tarefa muito mais complicada quando entre eles existe um descasamento temporal."
9. Nada obstante, encontra-se, a meu ver, descaracterizado o débito levantado nas instâncias precedentes, porquanto a falha atinente à execução de despesas após o término de vigência do ajuste pactuado, vista isoladamente, não se mostra suficiente para configurar dano ao erário, em face da constatação de que os recursos foram devidamente empregados no fim proposto, cuja comprovação se deu por meio da documentação hábil exigida pelos normativos à época em vigor, não havendo, ademais, outras irregularidades relevantes que possam macular a prestação de contas, ao contrário da linha adotada pelo Tribunal em outros casos, conforme relatado no item anterior.
35.	Com base nesse entendimento, o débito poderia ser afastado, pois houve comprovação das despesas por meio de notas fiscais e os pagamentos à empresa contratada ocorreram nos meses de agosto, setembro e novembro de 2012, cerca de três meses após o fim da vigência do convênio. Contudo, como as despesas comprovadas, realizadas na vigência do convênio, foi de R$ 646.425,72, e houve comprovação da execução física de apenas R$ 980.068,69, o valor a ser considerado como regular referente a despesas realizadas fora do período de vigência do convênio é de R$ 333.642,97, ou seja, R$ 163.832,49 referente ao valor total da nota fiscal 88 e R$ 169.810,48 referente à parte da nota fiscal 90. Portanto, o débito é de R$ 188.340,06 (R$ 521.983,03 - R$ 333.642,97) . Assim embora o responsável tenha admitido em suas alegações de defesa que as despesas foram pagas fora do período de vigência do convênio, sugere-se, considerando que os serviços foram realizados no período de vigência do convênio, o afastamento da irregularidade constatada.
36.	As datas a partir das quais o débito deverá ser cobrado constam na tabela abaixo.
	Data da ocorrência
	Valor histórico
	Débito/Crédito

	21/9/2012
	R$ 82.327,02
	D

	13/11/2012
	R$ 106.013,04
	D

	10/4/2013
	R$ 3.040,60
	C

Prescrição da Pretensão Punitiva
37.	Vale ressaltar que a pretensão punitiva do TCU, conforme Acórdão 1441/2016-TCU-Plenário, Relator: Benjamin Zymler, que uniformizou a jurisprudência acerca dessa questão, subordina-se ao prazo geral de prescrição indicado no art. 205 do Código Civil, que é de dez anos, contado da data de ocorrência da irregularidade sancionada, nos termos do art. 189 do Código Civil, sendo este prazo interrompido pelo ato que ordenar a citação, a audiência ou a oitiva do responsável.
38.	No caso em exame, não ocorreu a prescrição, uma vez que as irregularidades sancionadas ocorreram no período de 21/9/2012 e 13/11/2012, ou seja, após o término da vigência do convênio, e o ato de ordenação da citação ocorreu em 26/5/2020 (peça 59) .
CONCLUSÃO
39.	Em face da análise promovida na seção "Exame Técnico", propõe-se rejeitar as alegações de defesa apresentadas pelo responsável Damião Carlos de Lima relativa à inexecução parcial do objeto, uma vez que não foram suficientes para sanar as irregularidades a ele atribuídas, podendo as alegações de defesa ser aproveitadas em favor da empresa Santa Eunice Construção Civil Ltda., nos termos do art. 161 do Regimento Interno do TCU, embora tenha sido considerada revel. Sugere-se que as alegações de defesa apresentadas em relação à realização despesas fora do período de vigência do convênio sejam acatadas e, da mesma forma, aproveitadas em favor da citada empresa.  
40.	Verifica-se que não houve a prescrição da pretensão punitiva, conforme análise já realizada.
41.	Tendo em vista que não constam dos autos elementos que permitam reconhecer a boa-fé dos responsáveis ou a ocorrência de outras excludentes de culpabilidade, sugere-se que as suas contas sejam julgadas irregulares, nos termos do art. 202, § 6º, do Regimento Interno do TCU, com a imputação do débito atualizado monetariamente e acrescido de juros de mora, nos termos do art. 202, §1º do Regimento Interno do TCU, descontado o valor eventualmente recolhido, com a aplicação da multa prevista no art. 57 da Lei 8.443/1992.
PROPOSTA DE ENCAMINHAMENTO
42.	Diante do exposto, submetem-se os autos à consideração superior, propondo:
a) considerar revel a empresa Santa Eunice Construção Civil Ltda. (CNPJ 10.735808/000170) , para todos os efeitos, dando-se prosseguimento ao processo, com fulcro no art. 12, § 3º, da Lei n. 8.443/92;
b) rejeitar parcialmente as alegações de defesa do Sr. Damião Carlos de Lima, prefeito do Município de Cotriguaçu - MT no período de 1/1/2009 a 31/12/2012;
c) julgar irregulares, nos termos dos arts. 1º, inciso I, 16, inciso III, alínea "c", § 2º, da Lei 8.443/92, c/c os arts. 19 e 23, inciso III, da mesma Lei, e com arts. 1º, inciso I, 209, inciso III, 210 e 214, inciso III, do Regimento Interno/TCU, as contas da empresa Santa Eunice Construção Civil Ltda. (CNPJ 10.735808/0001-70) e do Sr. Damião Carlos de Lima, prefeito do Município de Cotriguaçu - MT no período de 1/1/2009 a 31/12/2012, condenando-os solidariamente ao pagamento das importâncias a seguir especificadas, atualizadas monetariamente e acrescidas dos juros de mora, calculadas a partir das datas discriminadas até a data do efetiva quitação do débito, fixando-lhes o prazo de quinze dias, para que comprovem, perante o Tribunal, o recolhimento das referidas quantias aos cofres do Instituto Nacional de Colonização e Reforma Agrária, nos termos do art. 23, inciso III, alínea "a", da citada lei:
Quantificação do débito
	Data da ocorrência
	Valor histórico
	Débito/Crédito

	21/9/2012
	R$ 82.327,02
	D

	13/11/2012
	R$ 106.013,04
	D

	10/4/2013
	R$ 3.040,60
	C

	Valor total do débito atualizado até 3/2/2021: R$ 318.143,37.
d) aplicar individualmente à empresa Santa Eunice Construção Civil Ltda. (CNPJ 10.735808/0001-70) e ao Sr. Damião Carlos de Lima, a multa prevista no art. 57 da Lei 8.443/1992, c/c o art. 267 do RI/TCU, fixando-lhes o prazo de quinze dias, a contar da notificação, para que comprovem, perante o Tribunal (art. 214, III, a, do Regimento Interno do TCU) , o recolhimento da dívida aos cofres do Tesouro Nacional, atualizada monetariamente desde a data do acórdão que vier a ser proferido por este Tribunal até a do efetivo recolhimento, se pagas após o vencimento, na forma da legislação em vigor;
e) autorizar, desde logo, a cobrança judicial das dívidas, caso não atendidas a notificação, na forma do disposto no art. 28, inciso II, da Lei nº 8.443/92;
f) autorizar também, desde logo, se requerido, com fundamento no art. 26 da Lei 8.443, de 1992 c/c o art. 217, §§ 1º e 2º do Regimento Interno, o parcelamento da dívida em até 36 parcelas, incidindo sobre cada parcela, corrigida monetariamente, os correspondentes acréscimos legais fixando- lhes o prazo de quinze dias, a contar do recebimento da notificação, para comprovar perante o Tribunal o recolhimento da primeira parcela, e de trinta dias, a contar da parcela anterior, para comprovar os recolhimentos das demais parcelas, devendo incidir sobre cada valor mensal, atualizado monetariamente, os juros de mora devidos, no caso do débito, na forma prevista na legislação em vigor, alertando os responsáveis de que a falta de comprovação do recolhimento de qualquer parcela importará o vencimento antecipado do saldo devedor, nos termos do § 2º do art. 217 do Regimento Interno deste Tribunal;
g) enviar cópia do Acórdão a ser prolatado, bem como do Relatório e do Voto que o fundamentarem, à Procuradoria da República no Estado do Mato Grosso, nos termos do § 3º do art. 16 da Lei 8.443/1992, c/c o § 7º do art. 209 do Regimento Interno do TCU, para adoção das medidas cabíveis; e
h) enviar cópia do acórdão que vier a ser proferido ao Instituto Nacional de Colonização e Reforma Agrária e aos responsáveis, para ciência, informando que a presente deliberação, acompanhada do Relatório e do Voto que a fundamenta, está disponível para a consulta no endereço www.tcu.gov.br/acordaos, além de esclarecer que, caso requerido, o TCU poderá fornecer sem custos as correspondentes cópias, de forma impressa.
O Ministério Público junto ao Tribunal de Contas da União (MPTCU) , representado pelo Procurador Rodrigo Medeiros de Lima, ao concordar com o encaminhamento sugerido pela SecexTCE, apresentou as seguintes considerações (peça 81) :
Trata-se de tomada de contas especial (TCE) instaurada pelo Instituto Nacional de Colonização e Reforma Agrária (Incra) , em desfavor de Damião Carlos de Lima, em razão da inexecução parcial do objeto e da realização de despesas fora do período de vigência do Convênio CRT/MT 13/2009, registro Siafi 718684/2009 (peça 12) firmado entre o Incra e o Município de Cotriguaçu - MT, e que tinha por objeto o instrumento descrito como "Recuperação de 42,15 Km de Estradas Vicinais Padrão Alimentadoras".
No Relatório de TCE 4/2018 (peça 51) , o tomador de contas concluiu que o prejuízo importaria no valor original de R$ 518.497,97, imputando a responsabilidade ao Sr. Damião Carlos de Lima.
Após a remessa da TCE ao Tribunal de Contas da União, a Secex-TCE analisou os elementos constantes dos autos e concluiu, às peças 57-59, pela necessidade de realização da citação de Damião Carlos de Lima e da empresa Santa Eunice Construção Civil Ltda. em decorrência da inexecução parcial do objeto do Convênio CRT/MT 13/2009 e da realização de despesas fora do período de vigência do convênio.
Promovidas as regulares comunicações processuais, o Sr. Damião Carlos de Lima apresentou alegações de defesa à peça 69. A empresa Santa Eunice Construção Civil Ltda. não compareceu aos autos.
Posteriormente à análise dos elementos constantes aos autos, a unidade instrutora, em pareceres uníssonos às peças 78-80, propôs, no essencial: (i) considerar revel a empresa Santa Eunice Construção Civil Ltda.; (ii) julgar irregulares as contas da empresa Santa Eunice Construção Civil Ltda. e do Sr. Damião Carlos de Lima, condenando-os ao débito apurado e aplicando-lhes, individualmente, a multa prevista no art. 57 da Lei 8.443/1992 c/c o art. 267 do Regimento Interno do TCU.
Este representante do Parquet de Contas registra, desde já, sua anuência com a proposta da Unidade Técnica, sem prejuízo de tecer comentários adicionais.
***
Dentre os argumentos apresentados pelo Sr. Damião Carlos de Lima, em suas alegações de defesa (peça 69, p. 2-7) , consta o de que teria ocorrido a prescrição quinquenal. Verifica-se, portanto, a relevância de avaliar eventuais reflexos, neste processo, do julgamento proferido em 17/4/2020 pelo Supremo Tribunal Federal (STF) no âmbito do Tema 899 de repercussão geral, o qual teve como leading case o RE 636.886, no qual se discutia o alcance da regra estabelecida no art. 37, § 5º, da Constituição Federal, relativamente a pretensões executórias fundadas em decisões condenatórias de Tribunal de Contas.
O STF, ao julgar o mérito do Tema 899, fixou a seguinte tese, nos termos do voto do Ministro Alexandre de Moraes, relator do RE[footnoteRef:2]: "É prescritível a pretensão de ressarcimento ao erário fundada em decisão de Tribunal de Contas". [2:  O entendimento foi acompanhado pelos demais, ainda que com ressalvas pelos Ministros Luís Roberto Barroso e Gilmar Mendes.] 
A partir da leitura do voto proferido pelo Ministro Alexandre de Moraes, este membro do Ministério Público compreende que a decisão do STF não trata diretamente do andamento de TCEs no âmbito da Corte de Contas. Há que se diferenciar o âmbito de atuação do TCU dos órgãos estatais que, após a formação do título executivo extrajudicial, exercerão a pretensão executória em juízo, como a Advocacia-Geral da União (AGU) (responsável pela cobrança de multas e débitos a serem recolhidos aos cofres da União, bem como de autarquias e fundações públicas federais) e os órgãos jurídicos próprios de entidades da Administração indireta que deles dispõem (a exemplo das sociedades de economia mista, empresas públicas e conselhos de classe) .
De todo modo, é possível constatar, à vista dos votos consignados no referido julgamento, que a interpretação conferida pela Corte Suprema à matéria constitucional, quanto à inteligência do art. 37, § 5º, da Constituição Federal[footnoteRef:3], é a da prescritibilidade, como regra, da pretensão de ressarcimento ao erário. Segundo constou do item 2 da ementa do acórdão, somente seriam imprescritíveis "as ações de ressarcimento ao erário fundadas na prática de ato de improbidade administrativa doloso tipificado na Lei de Improbidade Administrativa - Lei 8.429/1992" (grifo nosso) , conforme tese anteriormente definida na apreciação do Tema 897[footnoteRef:4]. [3:  Constituição Federal:"Art. 37 omissis (...) § 5º A lei estabelecerá os prazos de prescrição para ilícitos praticados por qualquer agente, servidor ou não, que causem prejuízos ao erário, ressalvadas as respectivas ações de ressarcimento." (grifo nosso) ]  [4:  "São imprescritíveis as ações de ressarcimento ao erário fundadas na prática de ato doloso tipificado na Lei de Improbidade Administrativa."] 
O prazo prescricional quinquenal adotado pelo Ministro Alexandre de Moraes, no julgamento do RE 636.886, por sua vez, guarda relação mais específica com a execução judicial de dívida ativa e decorre da aplicação da legislação federal infraconstitucional ao caso concreto sob análise pelo STF, extrapolando, assim, a matéria constitucional ali apreciada sob a sistemática da repercussão geral, não se revestindo do mesmo alcance ultra partes. Ademais, à vista dos demais votos lançados, observa-se que não há sequer uma opinião jurídica uníssona entre os ministros daquela Corte a respeito do cômputo do prazo de prescrição no âmbito do controle externo.
O processo de contas, de caráter não judicial, não se confunde com a execução judicial que pode ser deflagrada a partir do título executivo extrajudicial caracterizado pela decisão proferida pelo Tribunal de Contas, não podendo lhe ser transpostas, sem qualquer ponderação, as regras de prescrição que se aplicam à segunda.
Nesse sentido, ainda que nos pareça necessária a adequação da jurisprudência do TCU à tese fixada pelo STF no Tema 899, no sentido de incorporar o entendimento da prescritibilidade da pretensão ressarcitória, em revisão do entendimento consagrado na Súmula TCU 282[footnoteRef:5], não se mostra adequada a pronta transposição do prazo prescricional aplicado pelo Ministro Alexandre de Moraes, naquele caso concreto, à execução judicial, para a pretensão condenatória exercida por meio do processo de contas. [5:  "As ações de ressarcimento movidas pelo Estado contra os agentes causadores de danos ao era¿rio sa¿o [em quaisquer casos] imprescritíveis."] 
Assim, em coerência com o entendimento consolidado da Corte de Contas quanto à incidência do prazo geral de prescrição do art. 205 do Código Civil[footnoteRef:6], de dez anos, às sanções de sua competência, à falta de norma específica, entendemos que o mesmo pode ser estendido, por iguais razões, para a pretensão condenatória de fins ressarcitórios exercida no âmbito do processo de contas. [6:  Acórdão 1441/2016-TCU-Plenário (relator: Ministro Benjamin Zymler; redator: Ministro Walton Alencar Rodrigues) .] 
No caso em exame, considerando que a data da ocorrência irregular é o dia 8/9/2012, dia seguinte ao prazo final para a apresentação da prestação de contas do Convênio CRT/MT 13/2009, e que o ato que ordenou a citação dos responsáveis foi emitido em 26/5/2020 (peça 59) , verifica-se que não decorreram dez anos entre as datas mencionadas. Portanto, com a interrupção do curso do prazo prescricional, conclui-se pela não ocorrência da prescrição da pretensão de ressarcimento, com igual entendimento em relação à prescrição da pretensão punitiva.
É o relatório.

Fábio Luiz Palhari (OAB/MT 19.255-O).

Procurador Rodrigo Medeiros de Lima.

TOMADA DE CONTAS ESPECIAL. CONVÊNIO CRT/MT 13/2009. INEXECUÇÃO PARCIAL DO OBJETO. REJEIÇÃO DAS ALEGAÇÕES DE DEFESA. REVELIA DE OUTRO RESPONSÁVEL. CONTAS IRREGULARES. DÉBITO. MULTA. CIÊNCIA.

TOMADA DE CONTAS ESPECIAL (TCE)

Secretaria de Controle Externo de Tomada de Contas Especial (SecexTCE).

Cuidam os autos de tomada de contas especial instaurada pelo Instituto Nacional de Colonização e Reforma Agrária (Incra) em desfavor de Damião Carlos de Lima, ex-prefeito de Cotriguaçu/MT (gestão: 01/01/2009 a 31/12/2012) , em razão da inexecução parcial do objeto e realização de despesas fora do período de vigência do Convênio CRT/MT 13/2009, registro Siafi 718684/2009 (peça 12) , firmado entre o Incra e o referido município, tendo por objeto a "Recuperação de 42,15 Km de Estradas Vicinais Padrão Alimentadoras".
2. A avença foi firmada no valor de R$ 1.437.242,42, sendo R$ 1.400.000,00 à conta do concedente e R$ 37.242,42 referentes à contrapartida do convenente (peça 12, p. 6) . O ajuste teve vigência de 22/12/2009 a 7/8/2012 (peça 12, p. 16-17, e peça 15) , com prazo para apresentação da prestação de contas em 7/9/2012. Os recursos federais foram creditados na conta corrente específica do ajuste, em duas parcelas, nos valores de R$ 500.000,00 e R$ 900.000,00, nos dias 8/4/2011 e 03/01/2012, respectivamente (peça 19, p. 1 e 10) . Foi comprovada a execução da contrapartida no valor de R$ 17.194,93, depositada em 18/2/2013 (peça 19, p. 23, e peça 27) .
3. A Prefeitura de Cotriguaçu/MT realizou o certame licitatório na modalidade Tomada de Preço  (25/2009) , tendo por objeto a contratação de empresa para a execução de recuperação de estadas vicinais no Projeto de Assentamento Nova Cotriguaçu, localizado naquela municipalidade. Sagrou-se vencedora a empresa Santa Eunice Construção Civil Ltda., pelo valor de R$ 1.448.404,36 (peça 51) . Em consequência, a citada prefeitura firmou dois instrumentos com essa empresa: (i) Contrato 62/2011 (peça 23) , assinado em 8/4/2011, no valor de R$ 500.000,00, com prazo de 365 dias, contados a partir da ordem de serviço, para conclusão das obras; e (ii) Contrato 53/2012 (peça 24) , celebrado em 14/3/2012, no valor de R$ 948.404,36, com prazo de 240 dias corridos para conclusão dos serviços contratados, a contar da ordem de serviço. Em função desses dois contratos, a empresa Santa Eunice recebeu a quantia total de R$ 1.168.409,31 (peça 51, p. 6) .
4. No Relatório de Vistoria do Incra datado de 17/11/2017 (peça 34) , consta que foram executados serviços de recuperação de estradas vicinais no montante de R$ 980.068,59, correspondente a 68,18% do valor total do projeto básico.
5. No Parecer Financeiro emitido pelo Serviço de Contabilidade da Regional do Incra (peça 35) , constam registros no Siconv de documentos fiscais que perfaziam R$ 646.425,72, e de que haviam sido pagas despesas fora do período de vigência do convênio, no valor de R$ 521.983,03 (notas fiscais 88, 90 e 132, nos valores de R$ 163.832,49, R$ 252.137,50 e R$ 106.013,04, respectivamente) . Consta no Relatório de Tomada de Contas Especial (peça 51, p. 14) que essas notas fiscais foram pagas em agosto, setembro e novembro de 2012.
6. Assim, as irregularidades apontadas e apuradas nesta TCE, ensejadoras de débito, são as seguintes: i) inexecução parcial do objeto do Convênio CRT/MT 13/2009 (Siafi 718684/2009) , no valor de R$ 188.340,62, em razão de ter sido executado somente o valor de R$ 980.068,69, conforme consta no Relatório de Vistoria Técnica, datado de 17/11/2017; e ii) realização de despesas fora do período de vigência do convênio, no valor de R$ 521.983,03, por meio das notas fiscais 88, 90 e 132, nos valores de R$ 163.832,49, R$ 252.137,50 e R$ 106.013,04, respectivamente, conforme relatado no Parecer Financeiro emitido pelo Serviço de Contabilidade da Regional do Incra.
7. O Sr. Damião Carlos de Lima foi citado por meio do Ofício 25.058/2020-TCU/Seproc (peça 63) , tendo havido ciência em 24/6/2020 (peça 68) . O responsável apresentou as alegações de defesa acostadas à peça 69, acompanhada da documentação de peça 70.
8. A empresa Santa Eunice Construção Civil Ltda. foi citada por meio de edital (peças 72 e 74) e mediante o Ofício 53012/2020-TCU/Seproc (peça 73) , o qual foi devidamente recebido (peça 75) . Transcorrido o prazo regimental, a referida empresa permaneceu silente, operando-se, portanto, os efeitos da revelia, dando-se normal prosseguimento ao processo, nos termos do art. 12, § 3º, da Lei 8.443/1992.
9. A Secretaria de Controle Externo de Tomada de Contas Especial (SecexTCE) , após a análise das alegações de defesa do Sr. Damião Carlos de Lima, propôs, em pareceres uníssonos (peças 78 a 80) , em síntese: (i) considerar revel a empresa Santa Eunice Construção Civil Ltda.; (ii)  rejeitar parcialmente as alegações de defesa do Sr. Damião Carlos de Lima, ex-prefeito de Cotriguaçu/MT (gestão: 01/01/2009 a 31/12/2012) ; e (iii) julgar irregulares as contas da empresa Santa Eunice Construção Civil Ltda. e do Sr. Damião Carlos de Lima, condenando-os solidariamente ao pagamento do débito a seguir discriminado e aplicar-lhes individualmente a multa prevista no art. 57 da Lei 8.443/1992:
	Data da ocorrência
	Valor histórico
	Débito/Crédito

	21/9/2012
	R$ 82.327,02
	D

	13/11/2012
	R$ 106.013,04
	D

	10/4/2013
	R$ 3.040,60
	C

10. O Ministério Público junto ao Tribunal de Contas da União (MPTCU) , nos autos representado pelo Procurador Rodrigo Medeiros de Lima, anuiu ao encaminhamento sugerido pela SecexTCE (peça 81) .
11. Manifesto, desde já, minha concordância com o encaminhamento apresentado pela SecexTCE, que contou com a anuência do MPTCU, motivo pelo qual incorporo os fundamentos apresentados nos pareceres precedentes como minhas razões de decidir, à exceção do acolhimento dos argumentos sobre o pagamento das despesas referentes às Notas Fiscais 88 e 90, conforme passo a expor.
12. Regularmente citada e transcorrido o prazo regimental fixado, a empresa Santa Eunice Construção Civil Ltda. permaneceu silente, caracterizando sua revelia, devendo-se dar ordinário prosseguimento ao processo, de acordo com o art. 12, § 3º, da Lei 8.443/1992. A irregularidade apurada nos autos e imputada à responsável, como beneficiária de pagamentos efetuados pelo Município de Cotriguaçu/MT, refere-se a dano ao erário decorrente da inexecução parcial dos serviços de recuperação de estradas vicinais naquela municipalidade.
13. O Sr. Damião Carlos de Lima, ex-prefeito de Cotriguaçu/MT, alegou, em resumo, as seguintes questões (peças 69-70) :
a) a ocorrência de prescrição quinquenal com base na Lei 9.873/1999, haja vista que a citação ocorreu em 24/6/2020, ou seja, sete anos e dez meses após o fim da vigência do convênio, ocorrido em 7/8/2012;
b) as contas prestadas foram objeto de aprovação perante o Incra, tendo sido comprovada a execução física de 40,22 km, dos 42,15 km previstos no convênio, equivalente a 95,42% do objeto do ajuste firmado;
c) as irregularidades apontadas, ou seja, execução parcial do objeto do convênio e pagamentos realizados após o termo final do convênio, referem-se unicamente a supostos pagamentos de notas fiscais, realizados fora da vigência do convenio: (c.1) nota fiscal 88, no valor de R$ 163.832,49, referente a serviços atestados em 23/8/2012 e paga em 29/8/2012; (c.2) nota fiscal 90, no valor de R$ 252.137,50, referente a serviços atestados em 19/9/2012 e paga em 21/9/2012; e (c.3) nota fiscal 132, no valor de R$ 106.013,04, relativa a serviços atestados em 8/11/2012 e paga em 13/11/2012;
d) o município solicitou prorrogação de prazo, mas não houve deferimento pelo Incra, conforme Memorando 06/Contabilidade/Incra/SR-13/MT/2013, apesar de o técnico ter opinado pela concessão de prazo, condicionada a adequação de algumas formalidades junto ao sistema Siconv;
e) os fatos geradores dos pagamentos das notas fiscais 88, 90 e 132 ocorreram dentro da vigência do convênio, mas a liquidação ocorreu de forma extemporânea. Caso não fossem efetivados tais pagamentos, ocorreria o enriquecimento ilícito da Administração Pública, vedado pela Lei 8.666/1993; e
f) a Portaria 127/2008, em seu art. 39, inciso VI, possibilita que despesas ocorridas fora da vigência do convênio possam ser aprovadas pela autoridade competente, desde que seu fato gerador tenha ocorrido dentro da vigência do instrumento.
14. Não merece acolhimento a alegação de prescrição quinquenal em relação aos fatos apurados nesta TCE.
15. Registro que a jurisprudência do TCU segue o prazo geral de prescrição do art. 205 da Lei 10.406/2002, aplicável ao presente caso conforme ressaltado pela SecexTCE e pelo MPTCU. Nesse sentido, a questão da prescrição da pretensão punitiva do Tribunal encontra-se pacificada nos termos do Acórdão 1441/2016-TCU-Plenário, por meio do qual esta Corte de Contas firmou entendimento de que se aplica a regra dos arts. 202 e 205 da Lei 10.406/2002 (Código Civil) , ou seja, a prescrição geral de dez anos a partir da ocorrência dos fatos, e a interrupção do prazo prescricional com o ato que ordenar a citação.
16. No caso concreto, não ocorreu o transcurso do prazo de dez anos entre a data de 8/9/2012, dia seguinte ao prazo final para a apresentação da prestação de contas do Convênio CRT/MT 13/2009, e a data do ato que autorizou a citação do responsável, 24/6/2020 (peça 59) , quando ocorreu a interrupção do curso do prazo prescricional decenal.
17. Já acerca da pretensão ressarcitória, mesmo conhecendo a decisão recente do Supremo Tribunal Federal (RE 636.886/AL) , continuo a aplicar o entendimento deste TCU de imprescritibilidade do débito, com fundamento no art. 37, § 5º, da Constituição Federal, e na Súmula TCU 282, segundo a qual "as ações de ressarcimento movidas pelo Estado contra os agentes causadores de danos ao erário são imprescritíveis".
18. Quanto ao mérito, não se sustenta a argumentação do ex-gestor de que a prestação de contas foi aprovada ou de que foi comprovada a execução física de 95,42% do objeto conveniado. Ao contrário do alegado pelo ex-prefeito, o Incra registrou no Relatório de Vistoria Final, de 17/11/2017 (peça 34, p. 9) , a execução de serviços no montante de R$ 980.068,59, correspondente a 68,18% do valor total do projeto básico.
19. Por sua vez, o Parecer Financeiro, de 23/2/2018, indicou a execução de serviços no valor total de R$ 646.425,72, considerando os pagamentos efetivados dentro da vigência do convênio (peça 35, p. 3) . Com base no citado parecer financeiro, o Superintendente Regional Substituto do Incra emitiu o Despacho de 30/4/2018 (peça 36) , em que: (i) aprovou, parcialmente, com ressalvas o convênio no valor de RS 646.426,28 e (ii) autorizou a instauração da TCE.
20. O Relatório do Tomador de Contas Especial 4/2018 apontou o débito no valor original de R$ 518.497,97, em razão da inexecução parcial de estradas vicinais e da realização de despesas após a vigência do Convênio CRT/MT 013/2009, sob a responsabilidade do Sr. Damião Carlos de Lima (peça 51) . O débito apontado e as irregularidades foram ratificadas no Relatório de Auditoria de Tomada de Contas Especial 141/2018 (peça 52) , no Certificado de Auditoria (peça 53) e no Parecer do Dirigente de Controle Interno (peça 54) .
21. Não socorre o responsável a alegação de que não houve deferimento pelo Incra quanto à solicitação do município de prorrogação de prazo do convênio.
22. A Cláusula 30, inciso VI, da Portaria Interministerial 127/2008 prescreve como cláusula necessária nos instrumentos regulados por esse normativo a obrigação de o concedente ou contratante prorrogar "de ofício" a vigência do instrumento antes do seu término, quando der causa a atraso na liberação dos recursos, limitada a prorrogação ao exato período do atraso verificado. Esses termos constam da Cláusula Quarta, inciso I, alínea "j", do Convênio CRT/MT 13/2009 (peça 12, p. 23) . De acordo com o Relatório do Tomador de Contas Especial 4/2018, a vigência do convênio foi prorrogada por quatro vezes, no total de 780 dias, sendo a quarta e última prorrogação de ofício (peça 51, p. 5) . Portanto, considero que o Incra observou os normativos que regem a matéria.
23. Quanto aos pagamentos realizados após a vigência do convênio, consoante afirmado pelo Sr. Damião Carlos de Lima, verifica-se que eles infringiram o disposto no art. 39, inciso VI, da Portaria Interministerial 127/2008, que veda pagamento em data posterior à vigência do instrumento, salvo se expressamente autorizada pela autoridade competente do concedente ou contratante e desde que o fato gerador da despesa tenha ocorrido durante a vigência do instrumento pactuado. Termos que constam da Cláusula Nona, alínea "f", do Convênio CRT/MT 13/2009 (peça 12, p. 8-9) .
24. Friso que os pagamentos das despesas no montante de RS 646.426,28 estão respaldados por boletins de medição e notas ficais acostados à peça 17, tal como estabelecido nos Contratos 62/2011, Cláusula Quarta (peça 23, p. 3) , e 53/2012, Cláusulas Nona e Décima (peça 24, p. 9) , celebrados entre o Município de Cotriguaçu/MT e a empresa Santa Eunice Construção Civil Ltda:
Contrato 62/2011
CLÁUSULA QUARTA - DAS MEDIÇÕES E PAGAMENTOS
Os pagamentos do presente contrato serão (...) efetuados após a emissão da Nota Fiscal de acordo com a medição, devidamente aceitas pela fiscalização da Prefeitura Municipal. (...) .
As medições serão efetuadas de acordo com as seguintes condições:
a) As medições das obras executadas serão realizadas conforme execução dos serviços. Os quantitativos desses serviços serão considerados apenas como estimativos, prevalecendo as quantidades efetivamente executadas e aprovadas, assinados pela fiscalização e registradas no Diário de obras, que deverá estar no local de execução da obra, que deverão conter folhas triplas devidamente numeradas e assinadas pelas partes, onde deverão ser feitas as anotações diárias sobre o andamento dos trabalhos, tais como, indicações técnicas, início e término das etapas de serviços, causas e datas de início e término de eventuais interrupções dos serviços, assuntos que queiram providências das partes, eventuais irregularidades, etc.
b) As medições serão cumulativas, e seus resultados serão lançados em formulário apropriado.
Os pagamentos dos serviços e obras são efetuados pela Prefeitura de acordo com as disponibilidades financeiras do Município, oriundas da liberação de recursos do Convênio, através do INCRA, com a apresentação das Notas Fiscais da execução, juntamente com a Certidão Negativa de Débitos do INSS e FGTS.
Contrato 53/2012
9. CLÁUSULA NONA - DAS MEDIÇÕES
9 - As medições serão efetuadas de acordo com as seguintes condições:
9.1 - Os serviços serão medidos mensalmente. Os quantitativos desses serviços serão considerados apenas como estimativos, prevalecendo as quantidades efetivamente executadas e aprovadas, assinados pela fiscalização.
9.2. - As medições serão cumulativas, e seus resultados serão lançados em formulário apropriado (livro diário e no formato de planilhas) , sendo apresentados mensalmente ao setor de engenharia.
10. CLÁUSULA DÉCIMA - DOS PAGAMENTOS
10 - Os pagamentos serão efetuados em intervalos de 30 (trinta) dias, do seguinte modo:
10.1 - Os pagamentos serão efetuados conforme aprovação das medições pela fiscalização da CONTRATANTE e do Fiscal do INCRA, compatibilizando-a com os dados do cronograma e da Planilha Orçamentária. Somente serão pagos os serviços efetivamente executados.
10.2 - O pagamento da última parcela deverá ser precedido da comprovação da CONTRATADA, do cumprimento de suas obrigações trabalhistas, bem como da comprovação de todos os encargos sociais e outros (fiscais, comerciais, etc.) .
10.3 - Os pagamentos serão feitos por transferência bancária em Conta Corrente da empresa pela CONTRATANTE.
§1º - Os pagamentos a que se refere esta cláusula serão feitos, atendidas a condições estabelecidas neste edital, mediante a apresentação de nota fiscal correspondente acompanhado da medição e Certidões do INSS, FGTS. (...) 
10.10 - O pagamento das medições será efetuado em até 03 (três) dias após a apresentação da Nota Fiscal emitida pela CONTRATADA e aprovada pelo Setor de Engenharia da Contratante.
25. O fato é que não existem nos autos as medições dos serviços, ou documentos similares, referentes às Notas Fiscais 88, 90 e 132, conforme previsto no Contrato 53/2012, último instrumento celebrado entre o Município de Cotriguaçu/MT e a empresa Santa Eunice Construção Civil Ltda. Ademais, o Sr. Damião Carlos de Lima não apresentou os respectivos boletins de medição que devem respaldar as Notas Fiscais 88, 90 e 132 emitidas pela empresa Santa Eunice. Além disso, não houve autorização do Incra para que o Município de Cotriguaçu/MT efetuasse pagamentos após o encerramento da vigência do Convênio CRT/MT 13/2009 ocorrido em 7/8/2012.
26. Assim, na ausência de documento comprobatório dos serviços efetivamente executados, conforme previsto nas Cláusulas Nona e Décima do Contrato 53/2012, em especial os boletins de medição, não é possível assegurar o nexo de causalidade entre a aplicação dos recursos federais repassados no âmbito do Convênio CRT/MT 13/2009 e as despesas no valor de R$ 521.983,03 referente às Notas Fiscais 88, 90 e 132, pagas após a vigência do convênio, em desacordo com o disposto na Cláusula 30, inciso VI, da Portaria Interministerial 127/2008 e na Cláusula Quarta, inciso I, alínea "j", do Convênio CRT/MT 13/2009.
27. Portanto, rejeito as alegações de defesa apresentadas pelo Sr. Damião Carlos de Lima, exprefeito de Cotriguaçu/MT, e decido por julgar irregulares as contas do responsável e da empresa Santa Eunice Construção Civil Ltda., condená-los solidariamente pelo débito discriminado a seguir e aplicar-lhes a multa do art. 57 da Lei 8.443/1992.
Quantificação do débito
	Data da ocorrência
	Valor histórico
	Débito/Crédito

	29/08/2012
	R$ 163.832,49
	D

	21/09/2012
	R$ 252.137,50
	D

	13/11/2012
	R$ 106.013,04
	D

	10/04/2013
	R$ 3.040,60
	C

Feitas essas considerações, voto para que o Tribunal acolha a minuta de acórdão que ora submeto à deliberação do colegiado.
TCU, Sala das Sessões, em tagDataSessao.
Ministro VITAL DO RÊGO 
Relator